臺灣高等法院刑事裁定
110年度毒抗字第1723號
抗  告  人  
即  被  告  古偉男（原名古偉東） 




上列抗告人因聲請施以強制戒治案件，不服臺灣桃園地方法院11
0年度毒聲字第2069號，中華民國110年12月6日裁定（聲請案號
：110年度毒偵緝字第468號），提起抗告，本院裁定如下：
    主  文
抗告駁回。                                              
    理  由
一、原裁定意旨略以：抗告人即被告甲○○因施用第一級毒品，經
    臺灣桃園地方法院110年度毒聲字第278號裁定送勒戒處所觀
    察、勒戒後，經法務部○○○○○○○○附設勒戒所評定被告之前科
    紀錄與行為表現、臨床評估及社會穩定度等項目之評分結果
    分別為20分、36分、7分（靜態因子為54分、動態因子為9分
    ），總分達63分，而綜合判斷認被告有繼續施用毒品傾向乙
    情，有前開裁定、本院被告前案紀錄表、法務部○○○○○○○○附
    設勒戒處所民國110年11月24日新戒所衛字第11007016710號
    函檢附「有無繼續施用毒品傾向證明書」及「有無繼續施用
    毒品傾向評估標準紀錄表」各1紙在卷可稽，是本件聲請人
    上開強制戒治之聲請，經核並無不合，應予准許，爰依毒品
    危害防制條例第20條第2項後段規定，裁定令抗告人入戒治
    處所，施以強制戒治，其期間為6個月以上至無繼續強制戒
    治之必要為止，但最長不得逾1年。
二、抗告意旨略以：
　㈠抗告人因施用一、二級毒品遭警方查獲，經驗尿呈陽性反應
    ，裁定於110年10月12日送觀察勒戒。觀察勒戒期間受所方
    委外承包醫院診所之心理醫生評估有無繼續施用毒品之傾向
    ，但評估人員第一次評估僅簡單問幾句話，不到3分鐘，隔2
    周再作第二次評估時，評估人員一樣也是短短兩三句話不到
    2分鐘，即評定抗告人有反覆施用毒品之傾向，評估過程草
    率，且勒戒處所並非專業戒毒醫療機構，評估內容僅以前科
    等作為依據，即令抗告人入勒戒處所限制自由。再者，抗告
    人受觀察勒戒已深感悔悟，深知毒品造成之傷害。抗告人經
    評斷認定有繼續施用毒品傾向，並經法院裁定戒治，其戒治
    於心理醫生評估的公平性及公正性令人質疑，加上心理醫生
    綜合評估，其中混合性用藥之定義為何？令人匪夷所思，其
    二，抗告人已服刑數月，為何卻須戒治？實不符台灣法律保
    障民權之公平性，請審核綜項評估給予抗告人公平、公正適
    當之審判裁定，以維護臺灣法律保護人民之公正性。
　㈡抗告人在勒戒期間因雙親過世往生，再因疫情關係兒子於國
    外工作無法及時返回探親辦理接見。在臨床評估及社會穩定
    度等之項目，靜態因子為54分，動態因子為9分，總分達63
    分，綜合判斷認抗告人有繼續施用毒品傾向乙情，抗告人受
    觀察勒戒期間表現良好，無任何違規紀錄，現於裁定戒治期
    間，兒子返國已辦理接見且家庭互動良好，請考量抗告人所
    述，重新評估裁定。
三、按觀察、勒戒後，檢察官或少年法院（地方法院少年法庭）
    依據勒戒處所之陳報，認受觀察、勒戒人無繼續施用毒品傾
    向者，應即釋放，並為不起訴之處分或不付審理之裁定；認
    受觀察、勒戒人有繼續施用毒品傾向者，檢察官應聲請法院
    裁定或由少年法院（地方法院少年法庭）裁定令入戒治處所
    強制戒治，其期間為6個月以上，至無繼續強制戒治之必要
    為止，但最長不得逾1年，毒品危害防制條例第20條第2項定
    有明文。次按勒戒處所應注意受觀察、勒戒人在所情形，經
    醫師研判其有或無繼續施用毒品之傾向後，至遲應於觀察、
    勒戒期滿15日前，陳報該管檢察官或少年法院（庭），觀察
    勒戒處分執行條例第8條第1項亦定有明文。依據上開規定，
    受觀察、勒戒人有無繼續施用毒品之傾向，係由醫師研判；
    而關於有無繼續施用毒品傾向之評估標準，法務部已於110
    年3月26日以法矯字第11006001760號函修正頒布「有無繼續
    施用毒品傾向評估標準紀錄表」、「有無繼續施用毒品傾向
    評估標準評分說明手冊」，上開評分說明手冊業已載明判定
    之原則：「受觀察勒戒人入所後，經過2週時間的觀察、勒
    戒，由處所及醫療人員依據其各項紀錄、資料及觀察勒戒期
    間之行為表現，加以評分。在勒戒人入所4至6週後，可再做
    1次評估以做必要之評分修正。每1大項皆有靜態因子與動態
    因子。先以靜態因子分數評分，靜態因子分數總分在60分（
    含）以上為『有繼續施用毒品傾向』；60分以下，與動態因子
    分數相加，如果總分在60分（含）以上，為『有繼續施用毒
    品傾向』」。是被告有無「繼續施用毒品傾向」，係依具體
    個案之臨床實務及相關事證等情綜合判定，有其相當之專業
    依據及標準，且涉及專門醫學，又衡酌強制戒治之目的，係
    為協助施用毒品者戒斷毒品之心癮及身癮所為之保安處分，
    而該評估標準係將與判斷有無繼續施用傾向之相關因素加以
    列舉及量化，適用於每一位受觀察、勒戒處分之人，具一致
    性、普遍性、客觀性，以利執法者判定受勒戒人有無繼續施
    用毒品傾向，倘其評估由形式上觀察，無擅斷或濫權等明顯
    不當情事，法院應予尊重。
四、經查：
　㈠抗告人因施用第一級毒品案件，由原審法院裁定將其送觀察
    、勒戒後，經法務部○○○○○○○○附勒戒所依據法務部於110年3
    月26日修正之評估標準評定之結果如下：
　⒈前科紀錄與行為表現部分合計為20分（靜態因子部分：毒品
    犯罪相關司法紀錄9筆計10分、首次毒品犯罪年齡「31歲以
    上」計0分、其他犯罪相關紀錄7筆計10分、入所時尿液毒品
    檢驗結果呈「無藥物反應」計0分；動態因子部分：所內行
    為表現「無重度或輕重度違規為」計0分）。
　⒉臨床評估部分合計為36分（靜態因子部分：多重毒品濫用為
    「有，海洛因、安非他命」計10分、合法物質濫用為「有，
    檳榔」計2分、使用方式為「有注射使用」計10分、使用年
    數為「超過一年」計10分；動態因子部分：精神疾病共病〈
    含反社會人格〉評定為「無」計0分、臨床綜合評估〈含病識
    感、動機、態度、就醫意願〉評定為「中度」計4分）。
　⒊社會穩定度部分合計為7分（靜態因子部分：工作為「兼職工
    作，粗工」計2分、家人藥物濫用為「無」計0分；動態因子
    部分：入所後家人是否訪視為「無」計5分、出所後是否與
    家人同住為「是」計0分）。
　⒋以上⒈至⒊總分合計為63分（靜態因子共計54分，動態因子共
    計9分），而應評定為「有繼續施用毒品傾向」，有法務部○
    ○○○○○○○附勒戒所110年11月24日新戒所衛字第11007016710
    號函暨檢附之有無繼續施用毒品傾向證明書、有無繼續施用
    毒品傾向評估標準紀錄表各1份在卷可稽。
　㈡上開新修正之「有無繼續施用毒品傾向評估標準」係法務部
    邀集專家學者暨相關機關研商後修正完竣，以因應本次毒品
    危害防制條例之修法意旨，且為一般受觀察、勒戒處分人均
    一體適用，而且依照評分說明手冊載明判定之原則，上述評
    估係該所相關專業知識經驗人士，於抗告人受觀察、勒戒期
    間，依其本職學識評估抗告人之前科紀錄與行為表現、臨床
    評估、社會穩定度等因子所為之綜合判斷，經科學驗證所得
    之結論，足徵上開證明書及評估標準紀錄表，係綜合個案之
    臨床實務及具體事證為評分，以判定抗告人有繼續施用毒品
    傾向，自形式上觀察，並無擅斷或濫權等明顯不當之情事，
    自得資為判斷抗告人有無繼續施用毒品傾向之證明。
　㈢又自上開評定之評分結果觀之，抗告人於觀察、勒戒完畢後
    ，確達應施以強制戒治之標準，自有依法再施以強制戒治以
    降低其再次施用毒品之危險性之必要，原審法院因此裁以觀
    察勒戒、強制戒治之處分，以完成立法者所要求之完整機構
    內處遇療程，自係於法有據，亦不生重複處罰、違反一罪不
    二罰之問題，是抗告人稱其已受觀察勒戒，為何仍需再裁以
    強制戒治等語，容有誤會。
　㈣至抗告人陳稱其雙親過世，兒子因疫情於國外無法及時辦理
    探視等語，關於前揭「社會穩定度」評估項目之「入所後家
    人是否訪視」之動態因子，其目的應係藉此判斷受觀察勒戒
    人之家庭支持度、監督、凝聚力等家庭功能是否能正常發揮
    ，於生活及心理層面協助觀察勒戒人，強化其戒除毒品之決
    心，達到戒除毒品之目標，且觀察勒戒期間是否有家人訪視
    乃客觀之事實，處所及醫療人員據以評分，自無何不當之處
    。至於事後有無接見、互動，此為事後發生之事由，自無從
    憑此指責原評分為不當。
五、綜上所述，原裁定准檢察官之聲請，依毒品危害防制條例第
    20條第2項後段之規定，裁定抗告人令入戒治處所施以強制
    戒治，其期間為6個月以上，至無繼續強制戒治之必要為止
    ，但最長不得逾1年，經核於法有據，抗告意旨以前詞指摘
    原裁定不當，請求更為裁定，為無理由，應予駁回。　
據上論斷，應依刑事訴訟法第412 條，裁定如主文。
中　　華　　民　　國　　111 　年　　1 　　月　　19　　日
                  刑事第十六庭  審判長法　官 葉騰瑞
                                      法　官 廖紋妤
                                      法　官 王耀興
以上正本證明與原本無異。
不得再抗告。
                                      書記官 蘇佳賢
中　　華　　民　　國　　111 　年　　1 　　月　　19　　日